【裁判字號】    97,上訴,4751
【裁判日期】    971113
【裁判案由】    偽造文書
【裁判全文】
臺灣高等法院刑事判決                97年度上訴字第4751號
上  訴  人
即  被  告  乙○○
                      3號4樓.
上列上訴人即被告因偽造文書案件，不服臺灣板橋地方法院97年
度訴字第1592號，中華民國97年8月14日第一審判決（起訴案號
：臺灣板橋地方法院檢察署96年度偵字第29703號），提起上訴
，本院判決如下：
    主  文
上訴駁回。
    事實及理由
一、本案經本院審理結果，認第一審以上訴人即被告乙○○分別
    犯刑法第214條之使公務員登載不實罪，判處有期徒刑3月；
    刑法第216條、第210條行使偽造私文書罪，判處有期徒刑5
    月；並定執行刑為有期徒刑6月；並諭知易科罰金折算之標
    準為新臺幣1000元元折算1日，認事用法及量刑均無不當，
    應予維持，除下述三外，餘均引用第一審判決書記載之事實
    、證據及理由（如附件）。
二、被告上訴意旨略以：伊是冤枉的，因伊母親的身分證、郵局
    存摺被伊弟媳扣押，伊要申請社工人員照顧伊母親，伊才去
    辦理換發云云。
三、惟查；
（一）被告之母親（黃陳甚）的身分證及郵局存摺係在告訴人甲
      ○○保管中一節，業據告訴人於偵查中指訴明確，亦為被
      告所不爭執；告訴人甲○○於偵查中陳稱：「由我保管的
      身分證（黃陳甚）是黃鈺家（被告之妹）在95年的9月交
      給我的」等語（見6558偵卷第8頁）；證人黃鈺家於同日
      偵查中，對告訴人甲○○之上述供述亦肯認稱：「是這樣
      ，沒有錯，之前我媽媽的身分證是由被告保管，後來因為
      告訴人需要帶我媽媽去看病，所以就由告訴人甲○○保管
      」等語（見6558偵卷第8頁）；即被告於同日偵查中亦是
      認之，被告供稱：「我的確是在8月22日帶我媽媽去板橋
      戶政事務所辦理身分證遺失補發，我也知道身分證是由告
      訴人保管... 我跟告訴人要，她都不還，... 所以我才帶
      我媽媽去補辦，...而甲○○不還媽媽的存摺、印鑑，所
      以23號那一天我又與我媽媽去郵局辦理存摺、印鑑遺失」
      等語（見6558偵卷第9頁）。在在足見被告之母親（黃陳
      甚）的身分證及郵局存摺確係由被告帶其母親黃陳甚至相
      關機關申辦遺失補發，被告對該等身分證、存摺並未遺失
      ，而係由告訴人甲○○保管中，均明白知悉要無疑義。
（二）由上述，足見被告明知其母親黃陳甚之身分證、存摺並未
      遺失，其僅係因原保管人告訴人甲○○不同意交付之，其
      即向戶政機關、郵局偽稱遺失辦理補發，其使公務員登載
      不實文書之犯行洵為明確。
（三）至被告辯稱其辦理遺失補發之動機係因要申請社工人員照
      顧伊母親云云，縱認屬實，亦僅係量刑審酌因素之一，要
      無影響於其本案罪責之成立，併此敘明。
四、綜上所述，被告上述上訴意旨所陳，於法並無可採。其執此
    上訴意旨任意指摘原判決不當，求予撤銷改判，為無理由，
    應予駁回。
據上論結，應依刑事訴訟法第373條、第368條，判決如主文。
本案經檢察官黃全祿到庭執行職務。
中    華    民    國    97    年    11    月    13    日
                  刑事第二十庭審判長法  官  楊貴雄
                                    法  官  高愈杰
                                    法  官  林銓正
以上正本證明與原本無異。
行使偽造私文書部分如不服本判決，應於收受送達後10日內向本
院提出上訴書狀，其未敘述上訴之理由者並得於提起上訴後10日
內向本院補提理由書（均須按他造當事人之人數附繕本）「切勿
逕送上級法院」。
其他不得上訴。
                                    書記官  陳玲憶
中    華    民    國    97    年    11    月    13    日
附件：
臺灣板橋地方法院刑事判決              97年度訴字第1592號
公  訴  人  臺灣板橋地方法院檢察署檢察官
被      告  乙○○  男  51歲（民國○○年○○月○日生）
                    身分證統一編號：Ｚ000000000號
                    住臺北縣板橋市○○路○段174巷179弄5之
                    3號4樓
上列被告因偽造文書案件，經檢察官提起公訴（96年度偵字第2
9703號），本院判決如下：
    主  文
乙○○明知為不實之事項，而使公務員登載於職務上所掌之公文
書，足以生損害於公眾及他人，處有期徒刑參月，如易科罰金以
新臺幣壹仟元折算壹日；又行使偽造私文書，足以生損害於公眾
及他人，處有期徒刑伍月，如易科罰金，以新臺幣壹仟元折算壹
日。應執行有期徒刑陸月，如易科罰金，以新臺幣壹仟元折算壹
日。
    事  實
一、乙○○明知其母親黃陳甚所有之身分證及郵局存摺、印鑑並
    未遺失，而係交由其弟媳甲○○保管中，竟基於使公務員登
    載不實文書之犯意，利用黃陳甚年老體弱（民國○○年○○月○
    日生），不良於行，且對於外界事物之認知能力遠較一般人
    為低之情形下，先於96年8 月22日某時，攜同黃陳甚前往臺
    北縣板橋戶政事務所，以黃陳甚之身分證業已遺失為由，向
    該戶政機關申請辦理遺失補發身分證，致不知情之承辦人員
    黃綺妮誤信為真實，而將該身分證遺失之不實事項登載於其
    職務上所掌公文書，足以生損害於黃陳甚與臺北縣板橋戶政
    事務所對於身分證件核發之正確性。復基於行使偽造私文書
    之犯意，於同日16時25分許（起訴書誤載為8 月23日），又
    攜同黃陳甚至台北市○○路郵局，以黃陳甚之郵局存摺遺失
    為由，代為填寫虛偽不實之郵局儲金簿掛失補副聲請書後，
    再令黃陳甚按捺指印以表示係黃陳甚本人申請辦理，復交付
    「黃陳甚」之印章予不知情之承辦人員陳尚義，蓋用「黃陳
    甚」之印文，致陳尚義誤信為真實，而將原黃陳甚之郵局存
    摺註銷。嗣甲○○於同月30日，攜帶上開保管之郵局存摺至
    郵局查詢該月份之敬老津貼匯款時，始知該存摺、印鑑已掛
    失註銷，而悉上情。
二、案經甲○○訴請臺灣板橋地方法院檢察署檢察官偵查起訴。
    理  由
一、按本院以下調查之各項證據，被告於準備程序對證據能力表
    示無意見，復於審判期日就本院提示之證據於言詞辯論終結
    前，亦未就所調查之證據主張有不得為證據之情形，本件經
    調查之各項證據，自有證據能力。
二、訊據被告乙○○固坦承於前開時地帶黃陳甚前往臺北縣板橋
    戶政事務所申請辦理補發身分證，及至台北市○○路郵局申
    請補發存摺等情不諱，惟矢口否認涉有上開犯行，辯稱：伊
    曾經向告訴人要黃陳甚之身分證，但告訴人不歸還，伊就帶
    黃陳甚去戶政事務所將黃陳甚身分證被扣押之事告訴承辦人
    員，承辦人員的主管說如果黃陳甚本人到場就可以重辦身分
    證。後來去郵局也是告知承辦人員說存摺、印鑑被扣押，承
    辦人員問我們是否知道密碼，我說知道，承辦人員說這樣就
    可以重新補辦，也可以變更新的印鑑，只要本人到場就可以
    云云。經查：
（一）被告於上開時地帶黃陳甚前往臺北縣板橋戶政事務所申請
      辦理補發身分證，及至台北市○○路郵局申請補發存摺等
      事實，業據被告自白不諱，並有臺北縣板橋戶政事務所96
      年10月26日北縣板戶字第0960010059號函、補領國民身分
      證申請書、請領國民身分證說明、台灣郵政股份有限公司
      郵匯處96年11月9 日儲字第0960001535號函、台北長春路
      郵局儲金簿掛失補副申請書、儲匯業務作業規章等件在卷
      可資佐證。另黃陳甚的身分證及郵局存摺係在告訴人甲○
      ○保管中一節，復據告訴人指訴在卷，並為被告所不爭執
      ，均核先敘明。
（二）證人黃綺妮於偵查及本院審理中到庭證稱：黃陳甚是來辦
      理遺失補發身分證，因為補發一定要本人到場，若是身分
      證被扣留則不能辦理補發，當時黃陳甚是說她要辦理補發
      身分證，並沒有說身分證被扣留，亦不記得有人提到身分
      證被扣留要如何辦理的事，亦沒有所謂主管來說明身分證
      被扣押可以補發之事等語（見96年度他字第6558號偵查卷
      第50頁、本院97年6 月25日審判筆錄）。另證人陳尚義亦
      於偵查及本院審理中到庭證稱：當時是被告帶著黃陳甚還
      有一位女性到郵局，被告說他母親黃陳甚郵局存摺、印鑑
      遺失要補發，我們說明補發手續需本人到場，被告就指著
      營業廳坐位上的黃陳甚說本人有到，我們核對身分證上的
      照片是本人無誤，就請本人填寫單據。但是因為被告說黃
      陳甚不會寫字，我們就請乙○○代為書寫，再由黃陳甚按
      指印，證明本人到場，是由被告牽黃陳甚的手蓋印，我們
      就受理遺失補發手續。另外申請書上的印文是由被告交付
      黃陳甚印章後，由伊代蓋的等語（見96年度他字第6558
      號偵查卷第50、51頁；本院97年7 月23日審判筆錄）。
（三）由上開證人黃綺妮、陳尚義之證述情節可知，被告刻意隱
      瞞黃陳甚身分證、郵局存摺在告訴人保管中並未遺失之事
      ，而利用不知情之黃陳甚一同前往辦理上開身分證及郵局
      存摺遺失補發，事證已臻明確，被告辯稱有告知戶政事務
      所及郵局承辦人員上開身分證、郵局存摺係遭扣留一節，
      尚屬無據，不足採信，本件事證明確，被告犯行堪以認定
      ，應依法論科。
三、核被告所為，係犯刑法第214 條使公務員登載不實文書罪、
    第216 條、第210 條行使偽造私文書罪。被告偽造私文書之
    低度行為為行使之高度行為所吸收，不另論罪。被告所犯上
    開二罪，犯意各別，行為互殊，應分論併罰。爰審酌被告為
    圖私利，竟罔顧人倫親情，對被害人造成之侵害程度，及於
    犯罪後仍未能坦承犯行之態度等一切情狀，分別量處如主文
    所示之刑，及諭知易科罰金之折算標準，並定其應執行刑後
    諭知易科罰金之折算標準。
四、至偽造之郵局儲金簿掛失補副聲請書已行使持交郵局所有，
    其上「黃陳甚」之簽名雖係被告代寫，然僅係因黃陳甚無法
    書寫而由郵局人員請被告代寫後，再由「黃陳甚」本人按捺
    指印以表彰係本人申請之旨；另印文亦係「黃陳甚」本人之
    印章交由郵局人員代為用印，均如前述，尚難認該署押係偽
    造，自無從宣告沒收，附此敘明。
據上論斷，應依刑事訴訟法第299 條第1 項前段，刑法第216 條
、第210 條、第214 條、第41條第1 項項段、第51條第5 款，刑
法施行法第1 條之1 ，判決如主文。
本案經檢察官藍海凝到庭執行職務
中    華    民    國    97    年    8     月    14    日
                  刑事第七庭    審判長法  官  胡堅勤
                                      法  官  吳佳穎
                                      法  官  李君豪
以上正本證明與原本無異。
如不服本判決，應於判決送達後10日內敘明上訴理由，向本院提
出上訴狀（應附繕本）。
                                      書記官  林文達
中    華    民    國    97    年    8     月    14    日
附錄本案論罪科刑法條全文：
刑法第210條
偽造、變造私文書，足以生損害於公眾或他人者，處五年以下有
期徒刑。
刑法第214條
明知為不實之事項，而使公務員登載於職務上所掌之公文書，足
以生損害於公眾或他人者，處3 年以下有期徒刑、拘役或五百元
以下罰金。
刑法第216條
行使第二百十條至第二百十五條之文書者，依偽造、變造文書或
登載不實事項或使登載不實事項之規定處斷。


司法院資訊處製作；財團法人民間司法改革基金會備份。
